【裁判字號】    90,交上訴,134
【裁判日期】    901031
【裁判案由】    公共危險等
【裁判全文】
臺灣高等法院刑事判決                            九十年度交上訴字第一三四號
    上  訴  人  甲○○
    即  被  告
右上訴人因被告公共危險等案件，不服臺灣臺北地方法院九十年度交訴字第一三六號
，中華民國九十年七月十六日第一審判決（起訴案號：臺灣臺北地方法院檢察署八十
九年度偵字第一四００二號、八十九年度偵字第一八二三五號）提起上訴，本院判決
如左：
    主    文
原判決撤銷。
甲○○駕駛動力交通工具肇事，致人受傷而逃逸，處有期徒刑陸月，如易科罰金，以
參佰元折算壹日；又過失傷害人，處拘役伍拾日，如易科罰金，以參佰元折算壹日。
    事    實
一、甲○○於民國（下同）八十八年十二月二十二日凌晨二時三十分許，駕駛車號Ｔ
    三－七二四五號自用小客車，沿台北市○○○路北往南方向行駛，途經台北市○
    ○○路○段、德惠街口時，本應注意汽車行駛時，駕駛人應注意兩車併行之間隔
    ，並隨時採取必要之安全措施，依當時夜間有燈光照明，並無不能注意情事，竟
    疏於注意上開規定，適有無駕駛執照之周秀玲騎乘車號ＤＪＤ－一八六號輕型機
    車附載莊慧慈，沿同方向行駛在前，甲○○欲超越在右前方由周秀玲所騎乘之機
    車，而未保持兩車併行之間隔，並隨時採取必要之安全措施，貿然靠右前行，致
    其所駕駛車輛右側後照鏡擦撞到為周秀玲所附載之莊慧慈左手肘，造成周秀玲重
    心不穩，人車倒地，周秀玲受有左大腿淤血擦傷、左膝擦傷、左手痛及左手第五
    指腫脹，莊慧慈受有左手肘紅腫（挫傷）等傷害（周秀玲遲於八十九年七月二十
    八日始提出告訴，起訴書未予論及，莊慧慈未提出告訴）。甲○○明知駕駛動力
    交通工具肇事，已致周秀玲、莊慧慈受傷，未下車察看，竟另行起意，隨即駕車
    逃逸，而未採取必要救護行為。適時巡邏警車行經該路段發現，即尾隨追捕，甲
    ○○見狀遂沿台北市○○街迴轉台北市○○○路南往北行駛，途經中山北路三段
    、民族東路設有燈光號誌管制之交岔路口時，本應注意汽車行駛至交岔路口，轉
    彎應遵守燈光號誌之指示，在無限速標誌規定下，市區道路行車速度，不得超過
    時速四十公里，且依當時情形，並無不能注意情事，竟疏於注意上開規定，適有
    乙○○駕駛車號ＧＥ－五三六六號自用小客車，沿台北市○○○路西往東方向行
    駛，途經民族東路、中山北路三段交岔路口時，本應注意市區道路行車速度，不
    得超過時速四十公里，因見燈光號誌為綠燈遂直行，甲○○未注意中山北路南北
    向燈光號誌已轉變為不能右轉之紅燈時，竟貿然闖紅燈，並以時速六、七十公里
    速度右轉民族東路急駛，乙○○亦以時速四、五十公里速度直行，終至二車發生
    擦撞，造成乙○○受有頭外傷併顏面撕裂傷（五Ｘ０．二Ｘ０．三公分、二Ｘ０
    ．六Ｘ一．六公分）、右耳撕裂傷（一．二Ｘ０．四Ｘ一．五公分、一．六Ｘ０
    ．四Ｘ０．六公分）等傷。嗣經尾隨之巡邏警車到場當場查獲。
二、案經乙○○訴由臺灣臺北地方法院檢察署檢察官偵查起訴。
    理    由
一、訊據上訴人即被告甲○○固坦承駕駛自用小客車於右揭時地與周秀玲騎乘之機車
    發生擦撞，嗣又於中山北路與民族東路口以每小時六十至七十公里之時速右轉時
    ，與乙○○駕駛之自用小客車發生碰撞等情，惟否認有右揭駕車肇事逃逸及過失
    傷害等犯行，辯稱略以：「於擦撞周秀玲所騎乘之機車後，曾由車內之後照鏡往
    後看，見周秀玲所騎乘之機車僅車身傾斜，隨後扶正，並發動前行，認周秀玲等
    無大礙始繼續前行，對於警車尾隨其後，亦不知情，並無肇事逃逸之故意，又當
    時欲至十字路口右轉時，號誌燈號為黃燈要轉紅燈，且周秀玲無照駕駛，乙○○
    亦有超速」云云。經查：
(一)、被告於肇事後警訊陳稱：「我駕車沿中山北路北往南行駛外側慢車道，至肇事處
    我車要直行當時右前方有部輕型機車ＤＪＤ－一八六行駛當中所以我從該車左側
    行駛時感覺右後視鏡與輕型機車左前把手發生擦撞後，我車剎停後人並未下車稍
    為回頭發現該車沒事就駕車離去至德惠街迴轉」等語（二○八三他卷第十五頁）
    ，亦於原審時自承：「我是有擦撞到證人（即周秀玲），我有看到她傾斜一下，
    又扶正了，我是看車內的後照鏡，我想他應該沒有什麼事才對」（原審卷第六三
    頁）等語，其所陳核與證人周秀玲證述：「上述時間（八十八年十二月二十二日
    二時三十分）我駕駛輕型機車ＤＪＤ－一八六號沿中山北路，北往南行駛外側慢
    車道，至肇事處，我車左後方突有一部Ｔ三－七二四五號自小客車，由中山北路
    往南行駛超越我車時，該車右側後視鏡撞及我車後座乘客左手臂，以致失控而倒
    地肇事，肇事後該車並未停車處理，即往前繼續行駛，我站起來後，見該車於德
    惠街迴轉，由中山北路往北行駛，我即聽到我車後方車輛，發生車禍，我即至德
    惠街，迴轉往北行駛至中山北路民族東路口時，發現撞及我車之Ｔ三－七二四五
    號自小客車，與ＨＥ－五三六六號自小客發生車禍我即在現場等待警方處理」（
    二○八三他卷第十五頁）、「我在中山北路，當時騎車北往南騎騎到接近德惠街
    時，被告車右邊後照鏡撞到我朋友的手肘，就人車到地，被告沒有停下來，也沒
    有跟我說話，我爬起來時被告車已經離我很遠了」（原審卷第六一頁）等語相符
    。足證，被告確於前述時地，疏未注意保持超車時之安全距離，而擦撞周秀玲所
    騎乘機車等情無訛。又周秀玲及其後搭載之莊慧慈因遭被告駕車擦撞人車倒地，
    致周秀玲受有左大腿瘀血擦傷、左膝擦傷，左手痛及左手第五指腫脹等傷害，莊
    慧慈受有左手肘紅腫挫傷等傷害，此均有馬偕紀念醫院八十八年十二月二十二日
    之診斷證明書各一紙在卷可參（一四○○二號偵卷第九、十頁）。
(二)、被告雖辯稱其於擦撞周秀玲所騎乘之機車後，曾剎停由車內之後照鏡往後看，見
    周秀玲所騎乘之機車僅車身傾斜，隨後扶正，並發動前行，認周秀玲等並無大礙
    始繼續前行，對於警車尾隨其後，亦不知情，故其並無肇事逃逸之故意云云。惟
    查，周秀玲及其後附載之莊慧慈受有傷害已如前述，再上開周秀玲之診斷證明書
    記載其所受之傷害主要係腿部之擦傷，顯係為機車滑倒所受之傷勢，足證周秀玲
    騎乘之機車確曾因駕車遭擦撞而滑倒，則被告所辯，其回頭看僅見機車車身傾斜
    ，隨後扶正並發動前行云云，顯屬不實。又按機車之行進係以人體坐於車墊上，
    靠身體及車身之平衡，以兩輪作為支點與地面接觸，並藉由引擎之動力轉動後輪
    帶動前輪前進，然車身一旦失去平衡，機車即為倒地。且衡情於行駛中之機車一
    旦失去平衡倒地，騎乘者鮮有不受傷者。查被告於原審既自承，其擦撞後曾自車
    內之後照鏡觀看周秀玲騎乘機車之狀況等情（原審卷第六三頁），且證人周秀玲
    又證稱：「（你被撞後是否馬上跌倒？）我馬上跌倒，被告右邊的後照鏡整個掉
    出去了，所以被告看到我跌倒了，因為蠻大力的」、「（你一撞到是否馬上跌倒
    ？）我是要跌倒，但是一直滑，我先搖幾下才跌倒，跌倒後才往前滑，搖幾下只
    有幾秒的時間」（原審卷第六二、六三頁）等語。故被告既已從後照鏡觀看機車
    之情狀，則依前述說明及證人周秀玲之證言，其應已看見周秀玲騎乘之機車，已
因被告之擦撞失去平衡滑倒，而一旦滑倒，騎乘者鮮少有不受傷者，然其並未下
    車前往協助並幫忙救護，反駕車前行，離開肇事現場，是被告有肇事逃逸之故意
    甚明，其所辯顯不足採。
(三)、被告於肇事後警訊時陳稱：「就駕車離去至德惠街迴轉，往北行駛慢車道右轉民
    族東路，當時發現中山北路南向北號誌，已轉變為紅燈，我車右轉民族東路未發
    現民族東路左右來車直到我車左前車頭與一部自小客車ＨＥ－五三六六沿什麼方
    向行駛過來之右後車門發生撞及而肇事」、「（肇事時行車速率多少？）陸拾至
    柒拾」（二○八三他卷第十五頁）等語，核與告訴人泰偉建指述：「我駕車沿民
    族東路西往東行駛第二快車道至肇事處，當時西向東號誌為綠燈，車直行至交岔
    路口（慢車道）突然右側車身被撞擊後，才知道一部自小客車Ｔ三－七二四五之
    前車頭撞及我車而肇事」（二○八三號他卷第十九頁）、「當時我是從民族西路
    往民族東路那邊走，我之前是紅燈，我起步時是綠燈，被告則是闖紅燈」（原審
    卷第二八、二九頁）、「我是綠燈走的」（原審卷第四九頁）等詞相符。復有道
    路交通事故調查報告表之現場圖一紙（二○八三號他卷第十三頁）及車輛肇事後
    之損害照片十二張（同上他卷第十九至二五頁）附卷可按。足證被告確係沿中山
    北路由南往北之方向，以時速六十至七十公里之速度行駛，迨至中山北路與民族
    東路口時，闖越已轉變為紅燈之號誌，欲右轉民族東路等情。又告訴人乙○○因
    駕車，遭被告駕車自右側撞及，受有頭部外傷併顏面撕裂及右耳撕裂傷等傷害，
    亦有馬偕紀念醫院八十九年二月二十四日開立之診斷證明書，在卷可憑（同上他
    卷第四頁）。
(四)、被告雖於本院審理時辯稱：「警察局筆錄的時候，我說是看到黃燈變紅燈」等語
    ，惟按諸經驗法則，案發時之供述較少權衡利害得失，較之事後翻異之詞，自較
    可信，故除非可證明其更異之詞與事實更為相符，或其初供係虛偽外，自不得任
    意捨棄初供不採（最高法院七十三年台上字第三九九八號判決參照），被告既於
    肇事後警察訊問時供陳，其右轉時之號誌為紅燈，且又與告訴人指述當時之號誌
    燈號相同，且其又於原審時就當時號誌為紅燈乙節並不爭執，於本院方翻異前詞
    ，空言指陳，當時之號誌為黃燈要變為紅燈云云，並未提任何證據供本院查證，
    自難憑信。是被告翻異前詞，既與先前之供述不符，揆諸前揭說明，殊難認其後
    之供述與事實更為相符，而較其初供為可採，自無捨其警詢時之供述不採，而逕
    信其翻異所言之理。
(五)、按行車速度，依標誌之規定，無標誌者，在市區道路，時速不得超過四十公里、
    汽車行駛至交岔路口時，應遵守燈光號誌之指示，分別為道路交通安全規則第九
    十三條第一項第一款、第一百零二條第一項第一款定有明文，本件中山北路三段
    、民族東路口，設有燈光號誌管制，無時速限制標誌之設置，此有交通事故調查
    報告表，附卷可按（二○八三號他卷第十三頁）。被告駕駛汽車於台北市區道路
    上行駛，自應注意上述交通安全規定，且依當時路況，又無不能注意之情形，竟
    疏未注意，以致肇事，使告訴人受有傷害，雖告訴人亦自陳其當時時速為四十至
    五十公里（同上他卷第十七頁），亦有超速行駛之過失，惟仍無解於被告過失之
    責，而告訴人確因本件車禍受有傷害已如前述，則與被告之過失行為間顯有相當
    因果關係。
(六)、按對於未發覺之罪自首而受裁判者，減輕其刑，刑法第六十二條定有明文。又刑
    法第六十二條「發覺」指有偵查犯罪職權之公務員已知悉犯罪事實與犯罪之人，
    所謂知悉，不以確知其為犯罪之人為必要，但其犯罪事實確在，且為該管公務員
    所確知，始屬相當（七十五年台上字第一六三四號判例）。刑法第六十二條前段
    所規定之自首，係以對於未發覺之犯罪自首而受裁判為要件，故犯罪行為人應於
    有偵查犯罪職權之公務員未發覺犯罪事實或犯罪人之前自首犯罪，且接受裁判，
    兩項要件兼備，始得依刑法第六十二條前段自首之規定減輕其刑（八六年度台上
    字第一九五一號）。查證人周秀玲證述：「撞到我們之後，就有警車在追他，他
    迴轉，警車他跟著迴轉」（一四○○二偵卷第五頁反面）、「撞到我不久後我就
    看到警車在追他」、「（為何你會認為警車是在追被告而不是在做其他事情？）
    因為警車就在被告車子後面，被告沒有作任何處置」（原審卷第六一頁）、核與
    告訴人乙○○指述：「他撞到我當時確有警車在追他」（一四○○二偵卷第六頁
    反面）、「一被撞警車就來了」（原審卷第四八頁）等語相符，再參以證人即車
    禍後來到場處理之警員孫振益證述：「（本件自首表為你填製？）之前到的不是
    我們單位的，好像是大同分局，我們過去接的時候人已經在現場，我問車子誰開
    的，被告承認說是他開的，我們到場時他們有承認，之前我們沒有看到並不瞭解
    ，我們只記得大同分局，詳細單位我們不清，我們人一到，因為那不是他們的轄
    區，他們人交給我們就走了」（原審卷第四六頁）及被告自承：「（出車禍時，
    你後有警車？）我是知道我車後有車子燈一閃一閃的，但沒有警報聲」（二○八
    三他卷第十頁）等語。足見，被告自擦撞到證人周秀玲所騎乘之機車，使其人車
    倒地，致周秀玲及其後附載之莊慧慈受傷時，即為巡邏員警當場目睹，並一路尾
    隨，嗣被告又於中山北路與民族東路交岔路口違規紅燈右轉撞及告訴人所駕駛之
    自小客車後，巡邏警員即立即下車處理，迨至轄區員警到來，方離開現場交由轄
    區警員負責。故警員自被告第一次肇事起，至被告第二次肇事後，車子停止時，
    既當場目睹肇事經過並一路尾隨追捕，則員警雖尚未知悉肇事者之真實姓名，然
    員警顯已知悉並特定犯罪人為何人及犯罪之事實，是被告雖向後來之轄區警員吳
    明有坦承其為肇事者，惟依前揭說明亦與自首之要件尚有未合。
(七)、綜上，本件事證明確，被告犯行堪予認定，應依法論科。
二核被告駕車肇事逃逸之犯行，係犯刑法第一百八十五條之四之公共危險罪。被告
    過失傷害乙○○之行為，係犯刑法第二百八十四條第一項前段過失傷害罪。又被
    告所犯上開二罪間，犯意各別，行為互異，應分論併罰。被告行為後，刑法第四
    十一條業於九十年一月四日修正為「最重本刑為五年以下有期徒刑以下之刑之罪
    ，而受六月以下有期徒刑或拘役之宣告，因身體、教育、職業、家庭之關係或其
    他正當事由，執行顯有困難者，得以一元以上三元以下折算一日，易科罰金。但
    確因不執行所宣告之刑，難收矯正之效，或難以維持法律秩序者，不在此限」、
    「併合處罰之數罪，均有前項情形，其應執行之刑逾六月者，亦同」並於同年月
    十日公布施行，於同年月十二日生效，比較新舊法之規定，以變更後之新法對被
    告有利，依刑法第二條第一項前段之規定，自應適用裁判時之新法。
三、原審論罪科刑固非無見，惟其認被告係為自首乙節，尚有未洽，已如前述。另被
    告以「原審判刑太重，請從輕量刑。且我擦撞到女孩子之把手，我看她沒怎麼樣
    ；至於與告訴人乙○○相撞時，當時之燈號為黃燈，在我後面的警車是巡邏車」
    云云，提起上訴。然原審判決已詳載被告犯後之態度，且查量刑輕重，係屬事實
    審法院得依職權自由裁量之事項，苟已審酌刑法第五十七條各款所列情狀而未逾
    法定刑度，不得遽指為違法（最高法院七十二年度台上字第六六九六號判例參照
    ），經核原審判決詳載斟酌前開量刑事項，並無不當，又被告擦撞周秀玲致其人
    車倒地，而使周秀玲及其附載之莊慧慈受有傷害，而被告未下車協助處理幫忙救
    護，即開車離去，嗣又於中山北路與民族東路交岔口，超速並紅燈右轉，致與告
    訴人所駕駛之自小客車發生碰撞等情，業如前述，是被告所陳顯屬無據，其執此
    上訴指摘原判決不當為無理由。惟原審既有前開可議，自應由本院撤銷改判。爰
    審酌被告之品行、過失程度，所生危害、肇事後逃逸且犯後推諉態度及尚未與被
    害人乙○○及周秀玲達成和解等一切情狀，就其前開二犯行分別量處如主文第二
    項所示之刑，並均諭知易科罰金之折算標準。
四、據上論斷，應依刑事訴訟法第三百六十九條第一項前段、第三百六十四條、第二
    百九十九條第一項前段，刑法第二條第一項前段、第一百八十五條之四、第二百
    八十四條第一項前段、第四十一條第一項前段、罰金罰鍰提高標準條例第一條前
    段、第二條，判決如主文。
本案經檢察官王安明到庭執行職務。
中      華      民      國    九十      年      十      月    三十一    日
                              臺灣高等法院刑事第七庭
                                  審判長法  官  吳  啟  民
                                        法  官  林  瑞  斌
                                        法  官  施  俊  堯
右正本證明與原本無異。
駕車肇事逃逸部分如不服本判決應於收受送達後十日內向本院提出上訴書狀，其未敘
述上訴之理由者並得於提起上訴後十日內向本院補提理由書（均須按他造當事人之人
數附繕本）。
過失傷害部分不得上訴。
                                       書記官   顏  志  豪
中      華      民      國    九十      年      十      月    三十一    日
附錄本判決論罪科刑法條：
中華民國刑法第一百八十五條之四
駕駛動力交通工具肇事，致人死傷而逃逸者，處六月以上五年以下有期徒刑。
中華民國刑法第二百八十四條
 (過失傷害罪)
因過失傷害人者，處六月以下有期徒刑、拘役或五百元以下罰金，致重傷者，處一年
以下有期徒刑、拘役或五百元以下罰金。
從事業務之人，因業務上之過失傷害人者，處一年以下有期徒刑、拘役或一千元以下
罰金，致重傷者，處三年以下有期徒刑、拘役或二千元以下罰金。


司法院資訊處製作；財團法人民間司法改革基金會備份。
